臺灣臺北地方法院民事判決　　　　　　 99年度簡上字第511號
上　訴　人　李麗梅
訴訟代理人　賴青鵬律師
被上訴人　　黃重淮
訴訟代理人　余淑杏律師
　　　　　　蔡宜蓁律師
上列當事人間請求遷讓房屋事件，上訴人對於中華民國99年7月7
日第一審判決（本院新店簡易庭99年度店簡字第335號）提起上
訴，本院於100年2月18日言詞辯論終結，判決如下：
    主  文
上訴駁回。
上訴人應自民國九十九年一月二十四日起至返還門牌號碼新北市
○○區○○路二段二十五號四樓房屋與被上訴人之日止，按月給
付被上訴人新臺幣伍仟陸佰貳拾柒元。
被上訴人其餘追加之訴駁回。
本訴部分之第二審訴訟費用由上訴人負擔，追加之訴之訴訟費用
由上訴人負擔十分之三，餘由被上訴人負擔。
    事實及理由
甲、程序方面：
    按第二審為訴之變更或追加，除有民事訴訟法第255條第1項
    第2款至第6款情形外，非經他造同意，不得為之，民事訴訟
    法第446條第1項定有明文，且依同法第436條之1第3項規定
    ，對於簡易程序之第一審裁判提起上訴時，亦準用之。而依
    民事訴訟法第255條第1項第2款規定，原告請求之基礎事實
    同一者，原告即得將原訴變更或追加他訴，且此所謂請求之
    基礎事實同一，係指變更或追加之訴與原訴之主張爭點有其
    共同性，各請求利益之主張在社會上可認為同一或關連，而
    就原請求之訴訟及證據資料，於審理繼續進行在相當程度範
    圍內具有同一性或一體性，得期待於後請求之審理予以利用
    ，俾先後兩者請求在同一程序加以解決，避免重複審理，進
    而為統一解決紛爭者，即屬之。經查，本件原告即被上訴人
    起訴時，係主張依民法第472條規定終止與上訴人間之使用
    借貸契約關係後，基於下述系爭房屋所有權人地位請求上訴
    人返還無權占用之系爭房屋，嗣於上訴人提起上訴而在本院
    第二審審理中之民國99年10月21日，始基於上訴人前開無權
    占用行為係無法律上原因而受有相當於租金之不當得利為由
    ，具狀追加請求上訴人自99年1月24日起至返還系爭建物之
    日止，按月給付被上訴人新台幣（下同）20,000元之不當得
    利，考諸被上訴人追加所據之基礎事實同為上訴人是否有無
    權占用系爭房屋之行為所生，依前揭規定意旨及說明，此與
    其起訴時所據基礎事實既屬同一，且此追加之訴要屬原訴之
    附帶請求範圍，追加後之本件訴訟標的金額仍屬適用簡易程
    序事件，是被上訴人所為訴之變更，合於法律規定，自應准
    許之，先予敘明。
乙、實體方面：
一、本件被上訴人於原審起訴時主張：坐落新北市○○區○○路
    2 段25號4樓房屋（下稱系爭房屋）為被上訴人所有，前於
    98 年4月間曾無償借予上訴人使用，惟上訴人竟另行將系爭
    房屋出租他人使用，因被上訴人年事已高，目前僅能與在日
    本居住之女兒同住，亟思返台定居卻苦於在臺無安頓處所，
    需將系爭房屋收回自用，並非欲收回後出租或出售，且縱使
    如此亦不妨被上訴人仍屬自用之性質，反觀上訴人有自己所
    有之新北市○○區○○路700巷40號10樓房屋可供居住，目
    前亦居住該址，上訴人所委託之律師甚且曾表示系爭房屋另
    有出租他人使用，被上訴人自得依民法第472條第1款或第2
    款規定終止該使用借貸契約，要無權利濫用問題，被上訴人
    因此已於99年1月22日發函向上訴人為終止使用借貸之意思
    表示，經上訴人於同年1月23日收受後，上訴人迄仍未返還
    系爭房屋，上訴人自99年1月24日起自屬無合法之權源而占
    用系爭房屋，為此依民法第472條、第767條規定，請求上訴
    人將系爭房屋騰空遷讓返還被上訴人等語。於上訴人上訴經
    本院審理中，復追加主張因與上訴人間之使用借貸契約業經
    合法終止，上訴人自99年1月24日起仍持續占用系爭房屋，
    自已不法損害被上訴人之財產權，且上訴人就此亦屬無法律
    上原因而受有相當於租金之不當得利，被上訴人自得依民法
    第184條第1項前段或第179條規定，請求上訴人賠償或返還
    相當於系爭房屋租金之價額，以同棟大樓面積較系爭房屋大
    者每月租金行情約30,000元、面積較小者亦有每月25,000元
    ，該路段附近房屋面積相當之房屋每月租金亦在30,000元以
    上而論，上訴人應賠償或返還之數額至少達每月20,000元。
    ，並追加聲明：上訴人應自99年1月24日起至返還系爭房屋
    之日止，按月給付被上訴人20,000元。
二、上訴人則以：兩造於79年10月5日即共同遷入並設籍在系爭
    房屋，並以被上訴人為家長而同居迄今，嗣後上訴人自行出
    資購入坐落新北市○○區○○路700巷40號10樓房屋（下稱
    另中正路房屋）後，兩造即同居在系爭房屋或另中正路房屋
    ，被上訴人在此二址均能隨意居住，上訴人並未曾阻撓，更
    從無將系爭房屋出租供第三人使用之情事，而被上訴人為感
    謝上訴人之長期扶持，曾於98年4月6日簽署同意書，同意將
    系爭房屋提供上訴人終生使用，兩造間就此所成立使用借貸
    契約自具有一定借貸目的，並附有至上訴人死亡之解除條件
    ，上訴人自有權使用系爭房屋，被上訴人本人是否確有提起
    本件訴訟之真意，或係其女假借父親名義起訴，實有可疑，
    且依前述兩造約定之情形，被上訴人應不得依民法第470條
    第1項規定隨時終止該使用借貸契約，被上訴人所為終止之
    意思表示並不合法，以其在本件審理中所提出授權書內容，
    亦可見被上訴人收回系爭房屋係為自行出售或出租之目的，
    以兩造共居在系爭房屋之狀況，更與貸與人在貸與期間並未
    使用貸與物之情形有別，此實與民法第472條第1款規定不符
    ，再由被上訴人自陳身體狀況不佳而須避免坐飛機出門長途
    旅行，日常生活起居又須專人照顧協助，被上訴人應無法自
    用系爭房屋，其收回自住之行為亦屬權利濫用，並無理由，
    否則其請求之損害額計算，亦有違反土地法第97條規定之問
    題等語置辯。
三、本件原審對於被上訴人之請求，判決被上訴人全部勝訴，並
    為假執行之宣告，上訴人全部聲明不服，求為廢棄原判決，
    並駁回被上訴人在第一審之訴及其假執行之聲請，被上訴人
    則求為判決駁回上訴。關於被上訴人第二審追加之訴部分，
    其追加聲明以：上訴人應自99年1月24日起至返還系爭房屋
    之日止，按月給付被上訴人20,000元，上訴人則聲明：駁回
    被上訴人追加之訴。
四、本件兩造並不爭執：
    (1)系爭房屋自78年3月1日起迄今均屬被上訴人所有。
    (2)被上訴人曾於98年4月間同意將系爭房屋無償提供上訴人
      使用，且迄今均由上訴人使用中。
    (3)被上訴人曾於99年1月22日以律師函（原審卷第6頁）主張
      上訴人有另出租他人及為收回自住等事由，向上訴人為終
      止使用借貸關係之意思表示，該函文並已於99年1月23 日
      為上訴人所收受。
    上情並有系爭房屋之建物登記謄本、律師函影本等件為證，
    自堪信屬實。
五、而上訴人既以前詞置辯，是本件所應審究之爭點厥為：(1)被
    上訴人本人有無提起本件訴訟之真意？(2)依兩造間就系爭房
    屋之使用借貸契約約定，被上訴人得否依民法第472條第1、
    2款規定主張終止該契約？上訴人自99年1月24日起是否即屬
    無權占有系爭房屋？被上訴人得否基於物上返還請求權規定
    ，請求上訴人遷讓返還系爭房屋？(3)又上訴人自99年1月24
    日起至返還系爭房屋之日止，仍使用系爭房屋之行為，是否
    係故意不法而侵害被上訴人之權利？或其就此是否係無法律
    上原因而受有利益，並致被上訴人受有損害？若認上訴人應
    負侵權行為損害賠償責任或不當得利返還責任，其應賠償或
    返還之數額若干？茲分論如下：
（一）首先，本件訴訟確係被上訴人本人所提起者，業據被上訴
      人本人在本院99年10月26日準備程序期日到庭確認無訛，
      上訴人辯稱並非被上訴人所起訴者，與事實不符，已難憑
      採。
（二）次按，有左列各款情形之一者，貸與人得終止契約：一、
      貸與人因不可預知之情事，自己需用借用物者；二、借用
      人違反約定或依物之性質而定之方法使用借用物，或未經
      貸與人同意允許第三人使用者；三、因借用人怠於注意，
      致借用物毀損或有毀損之虞者；四、借用人死亡者；民法
      第472條定有明文，且該第1款事由之適用，不問使用借貸
      是否定有期限，均包括在內，而所謂不可預知之情事，則
      指在訂立使用借貸契約以後所發生之情事，而非訂立契約
      時所能預見者而言，另所謂自己需用借用物，衹須貸與人
      有自己需用借用物之原因事實為已足，其是否因正當事由
      而有收回之必要，不必深究，亦有最高法院58年度台上字
      第788號判例意旨可資參照。查本件被上訴人既已自認確
      有自98年4月間即將系爭房屋無償供上訴人使用之事實，
      雖然其否認上訴人所提出卷附同意書影本（原審卷第57頁
      ）為其所書立，此仍無礙於兩造間確有前述使用借貸契約
      存在之事實，至於上訴人雖辯稱被上訴人斯時有約定系爭
      房屋之使用借貸目的係供上訴人終身使用，或謂該契約附
      有須待上訴人死亡方消滅之解除條件，以被上訴人在本件
      並非主張使用借貸目的已完成或契約已消滅等事由，而係
      主張有民法第472條第1、2款所規定終止該使用借貸契約
      之情形，以各該事由若存在時，貸與人本得不待使用借貸
      契約目的完成或契約消滅前，即予提前終止之規範意旨而
      論，上訴人此部分抗辯縱屬實，揆諸前揭規定意旨及說
      明，仍無礙於被上訴人得依民法第472條規定終止契約之
      權利，上訴人辯稱被上訴人不得主張適用民法第472條規
      定，尚屬無據。其次，關於被上訴人主張其目前在臺並無
      住所一節，上訴人並不爭執，上訴人雖否認被上訴人收回
      系爭房屋確為供自住，以被上訴人目前在臺既僅有系爭房
      屋為其所有，其主張自日本返台後有自行居住使用系爭房
      屋之需要，應符常情，且依上訴人主張之情節，兩造間訂
      立系爭房屋之使用借貸契約時，被上訴人本係與上訴人共
      居在上訴人所有之另中正路房屋處，被上訴人係於98年11
      月前往日本後，方有居住在日本女兒住處而發生不願續與
      上訴人共居之情況，顯然此情亦非被上訴人無償提供系爭
      房屋與上訴人使用時所得預見，且由此更可證被上訴人所
      主張返臺有使用系爭房屋之需求者，應屬實在。至於上訴
      人另指卷附被上訴人在原審為委託訴訟代理人出庭而於99
      年1月6日出具之授權書影本第四點上，有載及被上訴人並
      有委託辦理系爭房屋收回後之出租或出售等事宜者，姑不
      論前述民法第472條第1款所規定之情形，只需貸與人收回
      後欲供自己使用即足，就其使用方式並未限制僅供貸與人
      自己居住一途，且參以被上訴人出具授權書之目的主要僅
      在方便受託者後續辦理相關事務之用，該點仍有約定相關
      出售、出租情形仍須再視被上訴人所指定者之指示而定，
      亦難憑此記載而置被上訴人在起訴後所主張有返臺居住需
      求之事實不論，即逕謂被上訴人實際收回後斷無供自己居
      住使用之意，是上訴人此部分所辯，洵屬無據。另上訴人
      又謂被上訴人此終止使用借貸契約後請求其返還系爭房屋
      之權利行使，有違反民法第148條等規定者，衡諸被上訴
      人確有收回自住之需要，已見前述，反而由上訴人亦自承
      其有自有另中正路房屋居住之兩造利益狀況，實難認被上
      訴人就此有何違反誠信原則而屬權利濫用，上訴人此部分
      所辯，仍無足採。因之，被上訴人所主張欲使用系爭房屋
      之情由，如前述，既堪認為其將系爭房屋無償貸與上訴人
      時所不可預知，其在99年1 月22日發函向上訴人所為終止
      使用借貸之意思表示，於翌日經上訴人收受後即已發生合
      法終止之效力，上訴人仍繼續占用系爭房屋，即無正當合
      法權源，被上訴人自得依民法第767條關於物上返還請求
      權之規定，請求上訴人遷讓返還系爭房屋。
（三）進而，按無法律上原因而受利益，致他人受損害者，應返
      還其利益，民法第179條前段定有明文。又於城市地方租
      用房屋之租金，以不超過土地及建築物申報總價額年息
      10%為限，土地第97條第1項亦有明文。而土地法第97條第
      1項規定所謂之土地價額，依同法施行細則第25條之規定
      ，係指法定地價而言，而土地法第148條規定土地所有權
      人依土地法所申報之地價為法定地價，故土地法第97條所
      謂之土地申報價額，即指該土地之申報地價，而在平均地
      權條例施行區域，係指土地所有人於地政機關舉辦規定地
      價或重新規定地價時之公告期間內申報之地價，未於該期
      間內申報者，以公告地價之80%為其申報地價，平均地權
      條例第16條亦規定甚明。本件如前述，上訴人既有無權占
      用系爭房屋之行為，自屬故意不法且已對被上訴人就系爭
      房屋之財產權造成損害，亦屬無法律上原因而受有利益，
      並致被上訴人受有損害，以被上訴人遭佔用期間所受無法
      使用之損害，或以無權占有他人土地，可能獲得相當於租
      金之利益為社會通常之觀念（參見最高法院61年度臺上字
      第1695號民事判例意旨）而論，上訴人無權占用系爭房屋
      所應賠償或返還被上訴人者，應得以相當於租金之方式予
      以計算，雖然被上訴人提出系爭房屋同棟大樓或附近房屋
      之租金行情，謂系爭房屋依一般行情至少每月租金可達20
      ,000元，有其提出之租金查詢資料在卷可按，惟因系爭房
      屋所在區域屬土地法第97條所規定之城市地方且又屬住宅
      用途，有系爭房屋建物登記謄本影本1份可參，應有土地
      法第97條關於城市地方房屋租金規定之適用，而被上訴人
      所主張租金數額又已逾土地法第97條所規定之城市地方租
      用房屋租金上限額（詳如附表編號1所示），其主張以前
      開數額作為計算上訴人應賠償數額之依據，於法尚有未合
      ，則就此相當於租金之損害或不當得利，仍應參照土地法
      第97條規定定之。進而，本院參酌系爭房屋坐落位置尚屬
      新北市新店區之繁榮處，生活機能方便，交通亦便捷，有
      上訴人所提出系爭房屋附近房屋之出租資料、照片等供佐
      ，本院認依系爭房屋之坐落位置、繁榮程度、經濟用途、
      上訴人使用所能獲利之情形等因素，認上訴人無權占有系
      爭房屋而應負之損害賠償或相當於租金之不當得利，應按
      系爭房屋所坐落土地及建築物申報總價額之年息8%計算較
      為允當。是以系爭房屋所坐落基地即新北市○○區○○段
      第671、671-1地號土地於99年1月之公告地價分別為26,95
      0元、28,300元，有公告現值及公告地價查詢表各1份附卷
      可稽，依系爭房屋所占用土地面積比例，及系爭房屋之現
      值為482,100元，亦有被上訴人所提出稅籍證明書1份可證
      ，經以如附表所示資料計算後應為每月5,627元，被上訴
      人在此數額內，自得請求上訴人自無權占有之日即99年1
      月24日起至返還系爭房屋之日止，按月如數給付，超過此
      數額之被上訴人追加之訴部分，則無理由，應予駁回。
六、從而，被上訴人本於民法第472條、第767條規定，請求上訴
    人遷讓返還系爭房屋，為有理由，應予准許。原審就本訴部
    分判命上訴人應遷讓返還系爭房屋，並依被上訴人之聲請命
    供擔保為假執行宣告，於法並無不合。上訴意旨指摘原判決
    不當，求予廢棄改判，為無理由，應予駁回其上訴。至於被
    上訴人追加之訴部分，其依民法第184條第1項前段或第179
    條規定，請求上訴人自99年1月24日起至返還系爭房屋之日
    止，按月給付其5,627元，亦有理由，應予准許；至於超過
    上開數額部分，則無依據，應予駁回。
七、兩造其餘之攻擊或防禦方法及證據，經本院斟酌後，認為均
    不足以影響本判決之結果，自無逐一詳予論駁之必要，併此
    敘明。
八、訴訟費用負擔之依據：民事訴訟法第78條、第79條。
中    華    民    國   100    年    3     月    4     日
                  民事第七庭審判長法  官  陶亞琴
                                  法  官  黃柄縉
                                  法  官  林麗真
以上正本係照原本作成
本判決不得上訴
中    華    民    國   100    年    3     月    4     日
                                  書記官  黃靖雅
附表：
1.系爭房屋依土地法第97條規定之租金上限應為7,034元：依系
  爭房屋所占用基地面積比例計算分別為16.7432、0.0432平方
  公尺，每平方公尺之99年期申報地價即公告地價80%分別為
  21,560元、2 2,640元，而系爭房屋之現值為482,100元，租金
  上限數額詳細計算式為：「【《16.7432×當年期申報地價
  21,560元》＋《0.0432平方公尺×當年期申報地價22,640元》
  ＋482,100元】×10%÷12＝7,034，小數點以下四捨五入」。
2.上訴人按月應賠償或返還之不當利得款項為每月5,627元：依
  系爭房屋所占用基地面積比例計算分別為16.7432、0.0432平
  方公尺，每平方公尺之99年期申報地價即公告地價80%分別為
  21,560元、22,640元，而系爭房屋之現值為482,100元，此款
  項之詳細計算式為：「【《16.7432×當年期申報地價21,560
  元》＋《0.0432平方公尺×當年期申報地價22,640元》＋
  482,100元】×8%÷12＝5,627，小數點以下四捨五入」。